【裁判字號】    88,上,485
【裁判日期】    890913
【裁判案由】    所有權移轉登記
【裁判全文】
臺灣高等法院臺中分院民事判決  八十八年度上字第四八五號
      上  訴  人  丁○○
      法定代理人  乙○○
      訴訟代理人  陳賜良律師
      被上訴人    行政院國軍退除役官兵輔導委員會屏東縣榮民服務處
                  （蕭學禮遺產管理人）
                              .
      法定代理人  甲○○      .
      訴訟代理人  丙○○      .
右當事人間所有權移轉登記事件，上訴人對於中華民國八十八年六月一日臺灣臺中地
方法院八十八年訴字第三六○號第一審判決提起上訴，本院判決如左：
      主      文
原判決關於駁回上訴人後開第二項之訴部分，暨訴訟費用之裁判除確定部分外均廢棄
。
被上訴人應將坐落台中市○區○○段三六八之一０地號、暨其上建號五九號即門牌號
碼為台中市○區○○路四００巷一三號之建物，及同段三六八之一一地號土地、暨其
上建號六０號即門牌號碼為台中市○區○○路四００巷一五號之建物應有部分三分之
二移轉登記予上訴人。
其餘上訴駁回。
第一、二審訴訟費用由被上訴人負擔三分之二，餘由上訴人負擔。
      事      實
甲、上訴人方面：
一、聲明：求為判決：(一)原判決廢棄。(二)被上訴人應將坐落台中市○區○○段三六八
    之一０地號、暨其上建號五九號即門牌號碼為台中市○區○○路四００巷一三號
    之建物，及同段三六八之一一地號土地、暨其上建號六０號即門牌號碼為台中市
    ○區○○路四００巷一五號之建物所有權登記予上訴人。(三)第一、二審訴訟費用
    由被上訴人負擔。
二、陳述：除引用原判決書之記載外，補稱：
  (一)按被繼承人生前所為之贈與行為，與民法第一千一百八十七條所定之遺囑處分財
    產行為有別，即可不受關於特留分規定之限制（參見最高法院四十八年度台上字
    第三七一號），本件蕭學禮雖以遣囑為關於其贈與之意思之表示，然依其遺囑載
    明「房屋共貳棟贈與給丁○○．．．」觀之，足證蕭學禮是以遺囑於生前即已為
    贈與之表示，應無特留分規定之適用。
  (二)系爭之不動產確非蕭學禮所有，證人夏建中於鈞院為審理時亦證稱系爭不動產確
    為張青萍生前贈與上訴人，張青萍既非將系爭之房地贈與蕭學禮，而係贈與給上
    訴人，則蕭學禮取得系爭不動產即非有法律上的原因，且張青萍與蕭學禮間極明
    顯不可能有買賣之法律關係存在，此由張青萍與蕭學禮之遺囑即可證明，然蕭學
    禮於栘轉系爭不動產登記上登載為買賣，均與事實不符，張青萍確將系爭不動產
    贈與丁○○，只因蕭學禮因不諳法律、或因當時尚無法逕登記為受贈人丁○○所
    有，始將之登記為其名下，然不論原因為何，蕭學禮均係無法律上之原因而取得
    系爭不動產，應將之返還予實際受贈而受損害之上訴人。
  (三)最高法院三十九年度台上字第一０五三號：解釋當事人之契約，應以當事人立約
    當時之真意為準，而真意何在，又應以過去事實及其他一切證據資料為斷定之標
    準，不能拘泥文字致失真意。立遺書之張青萍係榮民晚年出家，其立遺書時間是
    民國五十八年農曆七月二十八日，國曆九月九日，而遺囑處理會議是同年九月十
    四日，立遺囑五天間即死亡，五十八年間台灣與大陸不能通信更無探親，張青萍
    立約當時真意明顯是將房地送贈丁○○，雖其文字所載：不動產處理後之資金全
    歸屏東市丁○○佛禪法師（即蕭學禮）應有之權，其真意因為簫學禮是當時丁○
    ○住持，遺贈丁○○由住持所有即丁○○所有，張青萍遺書真意十分明顯，且經
    證人夏建中、蕭楚英到鈞院作證是遺贈原告屬實。嗣因蕭學禮登記該房地為丁○
    ○一定有困難發生，所以以買賣為原因登記為蕭學禮，但至八十二年蕭學禮死亡
    前又立代筆遺囑將房地贈與上訴人，此時台灣與大陸可以探親，大陸親人也可以
    繼承在台親人的遺產，惟此房地並非蕭學禮所有，蕭學禮為免大陸親人繼承而遺
    贈給上訴人，以符合張青萍將房地贈與上訴人之真意。張青萍不諳法律遺書沒有
    簽名，但將房地贈與上訴人之真意不變，參照民法九十八條規定及判例意旨，蕭
    學禮又將房地贈與上訴人之一切証據資料，足証張青萍將房地贈與上訴人無訛，
    為免蕭學禮親人主張本件應繼分之特留分，請准將此房地移轉登記於上訴人。
三、證據：引用原審立證方法。
乙、被上訴人方面：
一、聲明：求為判決：(一)上訴駁回。(二)訴訟費用由上訴人負擔。
二、陳述：除引用原判決書之記載外，補稱：
  (一)被繼承人蕭學禮係榮民，因無妻子又無親屬在台，不能依民法第一千一百七十七
    條選任遺產管理人，依臺灣地區與大陸地區關係條例第六十八條、退除役官兵死
    亡無人繼承遺產管理辦法第四條規定，被上訴人為其法定遺產管理人，僅按民法
    第一千一百七十九條執行遺產管理人職務，上訴人所指蕭學禮是否生前贈予而非
    遺贈，將依法院判決結果辦理。
  (二)依民法第一千一百八十三條精神，及依退除役官兵死亡無人繼承遺產管理辦法第
    九條規定：遺產管人因管理遺產及辦理亡故退除役官兵善後支出之費用，得由遺
    產內扣除。故不同意上訴人上訴聲明第三項之第一、二審訴訟費用由被上訴人負
    擔之主張，應由被繼承人遺產項下支付。
三、證據：引用原審立證方法。
丙、本院依職權向臺灣屏東地方法院調閱八十二年度繼字第三五四號聲明繼承全卷、
    及該院八十四年度家拍字第三號全卷。
  理      由
一、本件上訴人起訴主張：坐落台中市○區○○段三六八之一○、三六八之一一地號
    土地、及其上門牌號碼台中市○區○○路一三號、一五號房屋，係已死亡之訴外
    人張青萍（即常願法師）於生前贈與予上訴人，因當時之管理人蕭學禮誤將該房
    地登記為其名義，被上訴人為蕭學禮遺產管理人，自應依民法第一百七十九條不
    當得利規定將系爭不動產返還予原告，又縱令不能依不當得利請求返還，因蕭學
    禮於八十一年八月六日死亡前已書立遺囑，將系爭房地以贈與方式返還予上訴人
    ，上訴人亦得依贈與法律關係請求被上訴人移轉登記系爭房地等語；被上訴人則
    以：蕭學禮在大陸繼承人已聲明繼承，縱該遺贈成立，亦應留繼承人之特留分等
    語，資為抗辯。
二、上訴人主張系爭房地目前登記為蕭學禮一節，業據其提出該房地之登記簿謄本及
    房屋稅款繳款書等件為証，被上訴人以：蕭學禮已有大陸繼承人聲明繼承，應留
    繼承人之特留分等語置辯，經查：
  (一)上訴人主張系爭房地係張青萍生前贈與予上訴人一節，固據提出張青萍於五十八
    年農曆七月二十八日之遺書、及五十八年九月十四日常願法師遺屬處理會議各一
    一紙為証，惟該遺書上並無常願法師張青萍之簽名，按自書遺囑者，應自書遺囑
    全文，記明年、月、日，並親自簽名。民法第一千一百九十條前段定有明文。又
    遺囑應依法定方式為之，自書遺囑依民法第一千一百九十條規定，應自書遺囑全
    文，記明年月日，並親自簽名，非依此方式為之者不生效力（最高法院二十八年
    上字第二二九三號判例參照）。上訴人提出之遺書，既無常願法師之簽名，顯未
    具備上開自書遺囑之法定方式，依法自不生遺囑效力。又依該遺書第六條係記載
    ：「不動產處理後之資金全歸屏東市丁○○住持人禪佛法師（即蕭學禮）應有之
    權」，亦非記載不動產處理後資金全歸上訴人所有；再由常願法師遺屬處理會議
    內容均是記載關於不動產分割、承購、及權狀、印章保管等事宜，亦未提及應將
    系爭房地移轉予上訴人情事；證人夏建中、蕭楚英雖於本院準備程序中一致結証
    稱：張青萍當時是將房地贈與給丁○○，因丁○○是廟宇無法登記為所有人，只
    好登記住持蕭學禮名下等語，惟張青萍上開遺書既不具遺囑效力，且該遺書及遺
    屬處理會議紀錄，均未明確記載系爭房地有贈與予上訴人之事實，証人上開証詞
    即難採酌，因之；上訴人以常願法師於生前已將系爭房地贈與予上訴人，而依民
    法第一百七十九條不當得利規定訴請蕭學禮遺產管理人即被上訴人應將系爭房地
    移轉登記為其名義一節，即乏積極証據足証，自不可採。
  (二)至上訴人主張蕭學禮於八十一年八月六日死亡前書立遺囑，將系爭房地贈與上訴
    人一節，業據其提出八十一年七月十六日之代筆遺囑書一紙為証。按代筆遺囑，
    由遺囑人指定三人以上之見證人，由遺囑人口述遺囑意旨，使見證人中之一人筆
    記、宣讀、講解、經遺囑人認可後，記明年、月、日，及代筆人之姓名，由見證
    人全體及遺囑人同行簽名，遺囑人不能簽名者，應按指印代之。民法第一千一百
    九十四條定有明文。蕭學禮上開代筆遺囑，係由見證人乙○○代筆、簽章，及經
    另二名見證人邱麗紅、甄子強簽名蓋章，蕭學禮按捺指印，堪認符合上開法文所
    規定代筆遺囑之形式要件，又上開簽章、捺指印均為真正，蕭學禮於死後確要將
    系爭房地捐贈給上訴人等情，亦經證人邱麗紅於原審結証屬實（見原卷第六十二
    頁），堪信該代筆遺囑為真正，且蕭學禮於遺囑內已將系爭房地贈與予上訴人一
    節，要無疑義。惟按遺囑人於不違反關於特留分規定之範圍內，得以遺囑自由處
    分遺產。民法第一千一百八十七條定有明文。蕭學禮上開代筆遺囑係以遺囑處分
    其身後財產，自應受關於特留分規定之限制。經查蕭學禮大陸繼承人即其兄弟妹
    蕭學仁、蕭學信、蕭秀英等三人，已於八十二年間向台灣屏東地方法院聲明繼承
    ，並經該院以八十二年繼字第三五四號准予備查在案，嗣又聲請該院以八十四年
    度家拍字第三號拍賣系爭房地，惟又於八十四年四月八日具狀撤回該拍賣之聲請
    ，目前系爭房地尚在上訴人管理中等情，業經本院向台灣屏東地方法院調閱上開
    卷宗查明屬實，並為兩造所不爭執。另依台灣地區與大陸地區人民關係條例第六
    十七條第一項、第六十九條之規定，大陸地區人民雖不得繼承在台灣地區之不動
    產，然得以其繼承權利折算為價額，每人不得逾新台幣兩百萬元，被上訴人為蕭
    學禮之遺產管理人，自應依民法第一千二百二十三條第四款規定，於計算蕭學禮
    於大陸地區繼承人之特留分即兄弟姐妹之特留分為其應繼分三分之一後，始得將
    其餘遺贈物移轉登記予上訴人，而系爭土地經鑑價結果總值為四百零九萬四千二
    百五十元，有台中市政府查估土地價格鑑定書一紙在卷可憑，系爭房屋雖未估價
    ，惟價值當不超過土地價值，核算蕭學禮在大陸法定繼承人每人所得特留分價額
    應不逾上開新台幣二百萬元之規定，是系爭房地於扣減蕭學禮全體法定繼承人之
    特留分合計九分之三後，尚餘應有部分三分之二，依蕭學禮上開遺贈內容，上訴
    人於此範圍內自可訴請被上訴人移轉登記，至超過此範圍之請求，因違反上開遺
    贈特留分之規定，核屬無據。
三、綜上所述，上訴人本於贈與法律關係，請求被上訴人應將坐落台中市○區○○段
    三六八之一０地號、暨其上建號五九號即門牌號碼為台中市○區○○路四００巷
    一三號之建物，及同段三六八之一一地號土地、暨其上建號六０號即門牌號碼為
    台中市○區○○路四００巷一五號之建物應有部分三分之二移轉登記予上訴人部
    分，為有理由，應予准許，至其請求超過上開部分，核與法有違，為無理由，應
    予駁回。原判決駁回上訴人關於上開准許部分，核屬有誤，上訴人請求廢棄該部
    分，為有理由，自應將該部分原判決廢棄，改判如主文第二項所示，至上訴人其
    餘之上訴，難認為有理由，應予駁回。
四、本案事實已臻明確，兩造其餘攻擊防禦方法，不足以影響本判決結果，爰不一一
    論述，併此敘明。
據上論結：本件上訴為一部有理由，一部無理由，依民事訴訟法第四百五十條第、第
四百四十九條第一項、第七十九條但書判決如主文。
中      華      民      國    八十九    年      九    月      十三      日
~B1民事第四庭審判長法  官  黃斐君
~B2                法  官  陳蘇宗
~B3                法  官  張浴美
右為正本係照原本作成。
如對本判決上訴，須於收受判決送達後二十日內向本院提出上訴書狀，其未表明上訴
理由者，應於提出上訴後二十日內向本院提出上訴理由書（須按他造人數附具繕本）
，並繳納送達用雙掛號郵票拾份（每份參拾肆元）。
上訴時應提出委任律師或具有律師資格之人之委任狀；委任有律師資格者，另應附具
律師及格證書及釋明委任人與受任人有民事訴訟法第四百六十六條之一第一項但書或
第二項（詳附註）所定關係之釋明文書影本。
~B                書記官  郭振祥
中      華      民      國    八十九     年      九       月    十四    日
附註：
民事訴訟法第四百六十六條之一（第一項、第二項）
對於第二審判決上訴，上訴人應委任律師為訴訟代理人。但上訴人或其法定代理人具
有律師資格者，不在此限。
上訴人之配偶、三親等內之血親、二親等內之姻親，或上訴人為法人、中央或地方機
關時，其所屬專任人員具有律師資格並經法院認為適當者，亦得為第三審訴訟代理人
。
                                                                        Ｈ


司法院資訊處製作；財團法人民間司法改革基金會備份。
